【裁判字號】    97,訴,970
【裁判日期】    980327
【裁判案由】    殺人未遂
【裁判全文】
臺灣雲林地方法院刑事判決               97年度訴字第970號
公  訴  人  臺灣雲林地方法院檢察署檢察官
被      告  甲○○
指定辯護人  本院公設辯護人許俊雄
上列被告因殺人未遂案件，經檢察官提起公訴（97年度偵字第
4547號），本院判決如下：
    主  文
甲○○殺人未遂，處有期徒刑壹年月。於刑之執行完畢或赦免
後，令入相當處所施以監護貳年。扣案之摺疊刀壹把沒收。
    事  實
一、甲○○為一罹有器質性腦症候群之精神分裂症患者，依其辨
    識而行為之能力，已較常人明顯減低。其於國中求學階段自
    認曾遭受同學黃東昇之欺悔，而於民國97年9 月1 日晚上7
    時許，持摺疊刀1 把，前往黃東昇先前居住之處所欲找其理
    論，因黃東昇不在家，甲○○旋轉往隔壁黃東昇之伯父丙○○位於雲林縣水林鄉○○村○○路108 之3 號住處，因不滿
    丙○○對其質疑為何不教好黃東昇一事之答覆態度，竟基於
    殺人之犯意，持上開摺疊刀，朝丙○○之腹部猛刺1 刀，造
    成丙○○受有腹部穿刺傷併內出血、肝臟撕裂傷等傷害，甲○○隨即逃離現場。嗣經丙○○之妻黃蔡緩目擊上情後報警
    處理，並迅速將丙○○送醫救治，始未釀成大禍。
二、案經丙○○訴由雲林縣警察局北港分局報告臺灣雲林地方法
    院檢察署檢察官偵查起訴。
    理  由
一、關於證據能力部分：
  (一)按被告以外之人於審判外之言詞或書面陳述，除法律有規定
    者外，不得作為證據，刑事訴訟法第159 條第1 項定有明文
    。惟被告以外之人於偵查中向檢察官所為之陳述，除顯有不
    可信之情況者外，得為證據；被告以外之人於審判外之陳述
    ，雖不符刑事訴訟法第159 條之1 至第159 條之4 規定得為
    證據之情形，而經當事人於審判程序同意作為證據，法院審
    酌該言詞陳述或書面陳述作成時之情況，認為適當者，亦得
    為證據，刑事訴訟法第159 條之1 第2 項及第159 條之5 第
    1 項分別定有明定。
  (二)經查告訴人丙○○於警詢之指述、黃蔡緩於警詢及偵查中之
    陳述、乙○○、黃銘籍於偵查中之證述、丙○○之長庚紀念
    醫院嘉義分院診斷證明書2 紙、被告甲○○之國立臺灣大學
    醫學院附設醫院雲林分院診斷證明書1 紙、戶籍查詢資料1
    份、國立臺灣大學醫學院附設醫院雲林分院98年3 月4 日台
    大雲分精字第0980001723號函暨相關精神鑑定報告書1 份，
    雖均屬被告甲○○以外之人於審判外之言詞或書面陳述，然
    經被告與檢察官同意作為證據使用，復經本院審酌該言詞或
    書面陳述作成時之情況，亦無不當或有何顯不可信之情形，
    依上規定，應認具有證據能力，得作為本件證據使用。
二、訊據被告甲○○固承認有於上開時間，至告訴人丙○○位於
    雲林縣水林鄉○○村○○路108 之3 號住處等事實，惟於本
    院審理中否認有何殺人之犯行，並辯稱：是伊的朋友殺的，
    之後把刀子交給伊，要伊擔罪云云。經查：
  (一)告訴人丙○○於97年9 月12日之警詢指稱：97年9 月1 日晚
    間7 時許，當時伊的太太在位於水林鄉○○村○○路108 之
    3 號家中客廳替伊敷藥，甲○○從外面衝進客廳，就從口袋
    拿出1 把長約10幾公分的摺疊刀，大喊一聲並同時刺向伊的
    右腹部1 刀，然後拔出刀子，甲○○就跑出去等語（見本院
    卷第48頁）。其上述案發現場經過情形，亦與當時在場之丙○○太太黃蔡緩於97年9 月1 日警詢及97年9 月8 日之檢察
    官訊問時陳述相符（見警卷第5 頁至第6 頁，偵卷第16 頁
    ）。而告訴人丙○○亦因為受到甲○○持上開摺疊刀刺殺而
    受有腹部穿刺傷併內出血、肝臟撕裂傷等傷害，於同日被送
    往長庚紀念醫院嘉義分院急診開刀，接受手術修補肝臟撕裂
    傷，術後住進加護病房觀察，並於97年9 月3 日轉普通病房
    等情，此有丙○○之長庚紀念醫院嘉義分院97年9 月1 日、
    97年9 月8 日診斷證明書各1 紙可為佐證。告訴人丙○○及
    其太太黃蔡緩，與被告並無宿怨或仇恨，其等當無構詞誣陷
    之必要存在，是其2 人上開證述被告甲○○於上開時、地，
    持刀刺向丙○○之右腹部，導致丙○○因而受有上開傷害之
    事實，應可認定。
  (二)而被告甲○○於97年9 月1 日第1 次警詢問時即供陳：伊於
    97年9 月1 日晚上約7 時11分，在雲林縣水林鄉○○村○○
    路108 之3 號，拿扣案折疊刀殺害被害人丙○○。因於9年
    前就讀蔦松國中時，黃東昇教唆其他的同學毆打伊，伊懷恨
    在心中，故於同日拿刀子去黃東昇家中，準備要和黃東昇算
    帳，但到黃東昇家中，因黃東昇不在家，伊就到隔壁黃東昇
    伯父家，向黃東昇的伯父丙○○說：「黃東昇喜歡捉弄別人
    」，丙○○回答不知道，就向丙○○說：「黃東昇是你教的
    不好」，說完後就拿刀子向丙○○腹部刺了2 刀。之後伊將
    刀子丟棄在丙○○住處對面圍牆內的空地上，用走路的方式
    回到伊位於雲林縣水林鄉○○村○○路41號住處，當伊回到
    住處前時，剛好警方亦同時間也到達，將伊帶回派出所內，
    離殺害丙○○的時間前後約5 分鐘。警方問伊刀子在何處，
    是伊帶同警方到丙○○住處對面圍牆內的空地上，找到伊殺
    害丙○○的折疊刀，且伊當時知道殺害丙○○的腹部，會導
    致丙○○死亡等語（見警卷第2 頁至第4 頁）。其於97年9
    月2 日之檢察官訊問時亦為相同陳述，並稱：之前有為同一
    件事情去找過丙○○，丙○○都推說不知道，當天伊決定要
    帶刀去找人，如果得不到一個交代，就要刺殺丙○○；而伊
    質問丙○○時，丙○○口氣很不好，一直說不知道，所以伊
    覺得不爽、很生氣，就以刀刺殺丙○○。刺完後就回家，並
    打電話給姐姐說伊殺人等語（見偵卷第10頁）。被告並於97
    年9 月2 日檢察官聲請羈押法官訊問與97年9 月17日受命
    法官羈押訊問時均稱：伊知道用刀子插進人家肚子裡會死人
    ，但當天因為生氣，所以還是拿刀子殺丙○○等語（見97年
    聲羈字第284 號卷第8 頁背面，本院卷第7 頁）。並由卷附
    扣案折疊刀照片（見警卷第14頁）觀之，該刀全長約19公分
    ，扣除刀柄約10公分，刀鋒長約有9 公分，同時該刀尖利無
    比，客觀上足以刺穿人之身體，深度可達到約9 公分，殺傷
    力十足。而被告甲○○於行為當時，已明知以上開折疊刀刺
    向他人腹部，傷及身體重要器官，可能導致他人死亡，其還
    是執意要以折疊刀刺殺丙○○，是其主觀上應有殺人之故意
    無疑。
  (三)而被告於本院審理時雖翻異前詞，辯稱：是伊的朋友殺的，
    之後把刀子交給伊，要伊擔罪云云。然查：
    1.被告甲○○之姐姐乙○○於97年9 月8 日之檢察官訊問時
      證稱：「甲○○案發後，打電話給我，說『姐姐，我殺人
      了』，我再追問他，他說他殺了黃東昇的阿伯，我叫他到
      警察局自首，我再打回去時，他就被抓了。」等語（見偵
      卷第15頁）。被告亦於97年9 月2 日之檢察官訊問時為相
      同陳述，若非被告甲○○有持刀殺害丙○○，怎可能會無
      端撥打電話給親人告知自己殺人等語。
    2.其次，被告甲○○於97年9 月1 日警詢時即自承殺人，並
      表示所用之折疊刀係由其所丟棄，並於遭查獲逮捕後帶同
      警方前往起出等情。而上開折疊刀全長19公分，折疊之後
      約10公分，由卷附照片（見警卷第13頁）所示之起獲地點
      ，係被丟棄在丙○○住處對面圍牆內空地之草叢中，並不
      明顯，而也不容易發現，若非被告甲○○本人指出上開丟
      棄地點，如何能夠正確尋獲兇器。
    3.再者，在被告刺殺丙○○到被警方查緝時間，僅有數分鐘
      ，被告丟棄兇器，走路回家，另還有打電話給姐姐乙○○
      ，在其姐姐回電時，被告即已被員警逮捕、調查，如此短
      暫的時間間隔內，若還有被告所謂的「朋友」要將上開折
      疊刀交給被告丟棄，或告訴被告棄置地點，甚至交代殺害
      丙○○之情節，要被告擔罪等事要處理，且又能天衣無縫
      地完成，實在難以想像。
    4.最後，丙○○之子黃銘籍於於97年9 月8 日之檢察官訊問
      時陳稱：雖然還沒有談和解。但對方有對伊的父母說，他
      們會負責到底等語（見偵卷第16頁）。若非被告甲○○有
      為上開持刀殺害丙○○之行為，其家人為何需要負責到底
      ，亦難想像。
  (四)綜上所述，被告於審理中所辯不足採信，本件事證明確，其
    犯行堪以認定。
三、論罪科刑：
  (一)核被告甲○○所為，係犯刑法第271 條第2 項、第1 項之殺
    人未遂罪。被告已著手實施殺人之行為，但尚未發生被害人
    死亡之結果，為未遂犯，應依刑法第25條第2 項規定，按既
    遂犯之刑度減輕其刑。
  (二)被告甲○○為罹有器質性腦症候群之精神分裂症患者，此有
    國立臺灣大學醫學院附設醫院雲林分院診斷證明書1 紙（見
    偵卷第17頁）可憑，經本院囑託國立臺灣大學醫學院附設醫
    院雲林分院鑑定被告甲○○於上開行為時之精神狀況如何，
    該院98年3 月4 日台大雲分精字第0980001723號函覆，及所
    附相關精神鑑定報告書1 份（見本院卷第76頁至第82頁）所
    載鑑定結果：病患因腦傷及精神症狀影響其對外界知覺領會
    判斷之能力，已至少達到嚴重精神耗弱地步，其於97年8 月
    底至案發之前雖未來診，但由於其病史病程及家屬指述其案
    發前一週之症狀表現，顯見當時受精神症狀嚴重影響，推測
    「其案發時（即行為時）因精神障礙而無法辨識其行為違法
    之情況」應甚明確等語。然本院審酌被告甲○○於案發當時
    ，明確知悉以折疊刀刺向他人腹部，傷及身體重要器官，可
    能導致他人死亡，仍攜帶上開折疊刀到丙○○住處，找丙○○理論，並在下手刺殺丙○○之後，會知道逃離現場、將刀
    械丟棄，並又打電話告知家人上開情事等等，均足以顯示被
    告甲○○行為時，尚未到達因精神障礙或其他心智缺陷，致
    不能辨識其行為違法或欠缺依其辨識而行為之能力程度。然
    而，一般人不至於因自認多年前遭人欺侮，即懷恨在心數年
    ，甚至實際行動尋仇殺人，且是對於欺負自己該人周圍之親
    友下手，而被告與丙○○並無仇恨，卻可以僅因不滿丙○○
    推說不知道的答覆態度，即無法克制心中氣憤而動手殺人，
    足見被告行為時，確實有因精神障礙致依其辨識而行為之能
    力，顯著減低之情形，故堪認被告於行為之際，係屬於刑法
    第19條第2 項所示之情形，故依同條項之規定，減輕其刑，
    並依法遞減之。
  (三)按法院於面對不分犯罪情節如何，概以重刑為法定刑者，於
    有情輕法重之情形時，在裁判時本有刑法第59條酌量減輕其
    刑規定之適用，以避免過嚴之刑罰，大法官會議解釋釋字第
    263 號解釋文可資參照。亦即，法院為避免刑罰過於嚴苛，
    於情輕法重之情況下，應合目的性裁量而有適用刑法第59條
    酌量減輕被告刑度之義務。而刑罰之目的應不僅在於報復被
    告之犯行，更在於矯正犯罪人之惡性使其回歸社會，在被告
    甲○○受精神症狀嚴重影響之情形下，刑罰對其制裁之效果
    及目的是否能達到與一般人相同，即有疑義，若針對被告行
    為的矯治或是疾病的醫療考量，給予被告在醫院治療之監護
    處分相較重刑而言，除可以達到跟社會適度隔離的效果，同
    時能夠治療被告，減低其傷害性，有助其回歸社會之可能，
    故就本案被告甲○○所犯殺人未遂罪部分，殺人罪之法定刑
    為死刑、無期徒刑或10年以上有期徒刑，依本件實際犯罪之
    情狀而言，縱經上開減輕刑罰規定後科以之最低度刑度，猶
    嫌過重，且所能達到之刑罰效果亦為有限，顯屬情輕法重，
    故參酌上情，爰依刑法第59條之規定，酌減其刑，並依法遞
    減之。
  (四)爰審酌被告甲○○未有前科紀錄，此有臺灣高等法院被告前
    案紀錄表1 份在卷足參，其患有精神疾病除有上開診斷證明
    書及精神鑑定報告之外，亦有被告之重大傷病免自行部分負
    擔證明卡及身心殘障手冊影本各1 份（見警卷第15頁）在卷
    可參，故在其因精神障礙致依其辨識而行為之能力，顯著減
    低之情形下，可以為了曾受國中同學黃東昇欺侮之糾葛，懷
    恨在心9 年之久，甚至可以憤而下手殺害與其素無恩怨之黃
    東昇伯父丙○○，致其受有腹部穿刺傷併內出血、肝臟撕裂
    傷等嚴重傷害，所幸最後丙○○送醫救治之後，並無造成不
    可挽回之結果，亦屬不幸中之大幸。再考量被告雖最後翻供
    ，然事後已有多次坦承犯行，又表示有與告訴人丙○○和解
    之誠意，但迄今尚未達成和解，及其犯罪之動機、手段及造
    成之損害等一切情狀，量處如主文所示之刑。
  (五)另上開國立臺灣大學醫學院附設醫院雲林分院鑑定結果認為
    ：個案因有明顯精神疾患過，其亦曾多次住院治療，故建議
    監護治療2 至3 個月，且出院後宜繼續長期服藥追蹤等語（
    見本院卷第79頁）。被告甲○○罹患上開精神疾病，若未能
    持續接受醫療，使其病情得到控制，仍有發生類似不理性行
    為之可能，且被告於審理中已經認為上開犯行係他人所犯下
    ，自己係替人擔罪云云，亦可能為其病情更加惡化之徵兆，
    為維護他人及被告自身安全，實有使其長期接受醫療追蹤與
    治療以穩定病情之必要，故本院為避免被告因未能持續性接
    受精神科專業治療，而導致偏差或犯罪行為再度出現之危險
    性，爰依刑法第87條第2 項、第3 項規定，宣告被告應於刑
    之執行完畢或赦免後，令入相當處所，施以監護2 年，期被
    告得自精神病醫院或其他醫療團體，獲適當之治療並監視其
    行動，以資兼顧。至公訴意旨針對被告上開犯行，具體求處
    有期徒刑2 年6 月，及於刑之執行前，先至監護處所執行監
    護處分3 年6 月，本院審酌上開各情，均認為尚屬過重，附
    此敘明。
  (六)扣案之折疊刀1 把，係被告所有，供其犯本罪所用之物，業
    據被告甲○○於警詢及偵查中供明在卷，爰依刑法第38條第
    1 項第2 款規定宣告沒收。
四、據上論斷，應依刑事訴訟法第299 條第1 項前段，刑法第
    271 條第2 項、第1 項、第19條第2 項、第25條第2 項、第
    59條、第87條第2 項、第3 項、第38條第1 項第2 款，判決
    如主文。
本案經檢察官郭俊男到庭執行職務
中    華    民    國    98    年    3     月    27    日
            刑事第三庭    審判長法  官  林輝煌
                                法  官  李貞瑩
                                法  官  蕭雅毓
以上正本證明與原本無異。
如不服本判決應於收受判決後10日內向本院提出上訴書狀，並應
敘述具體理由；其未敘述上訴理由者，應於上訴期間屆滿後20日
內向本院補提理由書（均須按他造當事人之人數附繕本）。「切
勿逕送上級法院」。
                                書記官  鍾宜津
中    華    民    國    98    年    3     月    27    日
附錄論罪科刑條文全文：
中華民國刑法第271條（普通殺人罪）
殺人者，處死刑、無期徒刑或 10 年以上有期徒刑。
前項之未遂犯罰之。
預備犯第1 項之罪者，處2 年以下有期徒刑。


司法院資訊處製作；財團法人民間司法改革基金會備份。
